---
title: "Caso2"
format: pdf
editor: visual
---

#Creación de base de datos de trabajo


Inicialmente se planteó trabajar con la base de datos de Flujos Materiales Globales (GMF) sin embargo se observo que sus variables solo son cuantitativas, y se decidió completar con otras bases de datos temas relacionados a las categorías de esta base. 

Se decidieron juntar bases de 
* Depósitos minerales
* Actividades Forestales
* Producción de energía eléctrica
* Estrés hídrico
* Indice de Desempeño Ambiental (EPI)

Esto con el propósito de investigar que relaciones  existen entre actividades de extracción de recursos con el estado ambiental de cada país.

A continuación se muestra el código para unir las variables de interés de las diferentes bases de datos.


```{r Administrador de paquetes}
install.packages("pacman")
library(pacman)
```

```{r Istalación de paquetes}
#readxl: leer datos de un excel
#tidiverse: manipulación de datos

p_load("readxl", "tidyverse")

```

La primera base de datos incluye la clave del país, su nombre, el indice de Estrés hídrico de base como bajo, medio, alto o muy alto


```{r Eliminar duplicados de agua}
estres_hidrico <- read.csv2("Water_stress.csv") #lectura de la base

#Elección de las columnas de interés
estres_hidrico <- data.frame("ISO" =estres_hidrico$iso_a3, "Pais"=estres_hidrico$name_0, "Estres" = estres_hidrico$label, "RegionWB"= estres_hidrico$wb_region, stringsAsFactors = T)

# Eliminación de duplicados
estres_hidrico <- estres_hidrico[!duplicated(estres_hidrico$ISO),]
#https://es.stackoverflow.com/questions/162937/eliminar-filas-con-id-duplicado-en-r

#Eliminación de celdas sin datos
estres_hidrico <- filter(estres_hidrico, Estres != "NoData")
```

La base de depositos minerales incluye el nombre y ubicación de los principales yacimientos minerales en el mundo, su ubicación y país en el que se encuentran, el tipo de minerales que se extraen y el origen del yacimiento

```{r Depositos minerales}
depositos_minerales <- read.csv("deposit.csv")
```

```{r Número de depósitos mineros}
ndepositos <-depositos_minerales%>%  # Se selecciona la base de datos 
  group_by(country)%>%  # Se agrupan los yacimientos por país
  tally()  # Se cuenta el número de registros para cada  grupo
colnames(ndepositos)<- c("Pais", "ndepositos") # Nombre de las columnas
```
 
La siguiente base de datos es del indice de desempeño ambiental.
Solo se selecciona el país y el valor del indice. Las demás columnas en la base son índices primarios de diferentes aspectos ambientales a partir de los cuales se fue calculado el EPI.

```{r}
Environmental_Performance <- read.csv("epi2020results20200604.csv")
Environmental_Performance <- Environmental_Performance[3:4]
colnames(Environmental_Performance) <- c( "Pais", "EPI")
```

Se integran las bases de datos obtenidas hasta ahora en uno solo

```{r}
df_integral <- estres_hidrico %>% inner_join(ndepositos, by ="Pais", keep = F) # Se unen solo los registros cuyo 'Pais' se encuentre en ambas bases 
#Keep = F elimina la columna que se usó como indicador, es decir el pais

#Se repite el procedimiento con la tercer base de datos
df_integral <- df_integral %>% inner_join(Environmental_Performance, by = "Pais", keep=F)

```

La siguiente base es la de producción de energía. En este caso no se incluye el nombre del pais pero sí su código. Se seleccionaron los datos del 2015 por ser los más recientes.

```{r}
produccion_energia <- read.csv("Energy_Output.csv")
produccion_energia <- select(produccion_energia, c(Country.Code, X2015..YR2015.))
colnames(produccion_energia) <- c("ISO", "Energía (GWh)") #nombres de las columnas
df_integral <- df_integral %>% inner_join(produccion_energia, by = "ISO", keep=F) #Union a la base de datos de trabajo
```

La base de datos de actividades forestales se descargó de internet como un libro de excel, de este se seleccionó una página y se eliminaron filas que dejaban espacio antes de la tabla de datos, se conservaron las columnas que tenían la aportación de actividades madereras al Producto Interno Bruto y el porcentaje de la fuerza de trabajo que ocupa el sector. 

```{r}
sector_forestal <- read_xlsx("fao forestry contribution.xlsx")
colnames(sector_forestal) <- c("Pais", "Forestal % Trabajo", "Forestal% PIB")#Nombre de columnas
df_integral <- df_integral %>% inner_join(sector_forestal, by = "Pais") #Unión
```

La base de datos de flujos materiales incluye para cada país el balance de Biomasa, Combustibles fósiles, materiales excavados, minerales metálico, minerales no metálicos y otros productos mixtos. De estos se clasifica su consumo interno, Importaciones, Exportaciones y calculos a partir de estos. Para unir a la base de datos solo se leccionó el balance Físico de materiales, el cuál tiene unidades de toneladas.

```{r}
Global_material_flows <- read.csv("GMFD.csv")
GMF <- select(Global_material_flows, c(Country, Category, Flow.code, X2014)) #Se seleccionan las columnas de pais, categoria, codigo de la categoria, los datos del año 2014, nuevamente, el más reciente.
GMF <- GMF %>%
  filter(GMF$Flow.code == "PTB") #Seleccion de categoría Physical Trade Balance
GMF$Category <- as.factor(GMF$Category) # La columna se convierte a factor para posterior manipulación
```

```{r}
#Transformacion del dataframe para que las categorías sean una columna cada una y que cada registro corresponda a un solo país
GMF <- GMF %>%spread(Category, X2014)
GMF <- GMF[ , -c(2)] #https://youtu.be/PurMJhCBB_A?feature=shared
colnames(GMF)[1] <- "Pais"
```

```{r}
#Union a la base de datos 
df_integral <- df_integral %>% inner_join(GMF, by = "Pais", keep=F)
```
Así pues las ultimas 10 columnas son diferentes categorías de los flujos (t).

Por último exportamos la base como un archivo csv:
```{r}
write.csv(df_integral, "Datos.csv")
```

