---
title: "Gráficos y análisis"
format: pdf
editor: visual
---

```{r}
Diversidad <- datos %>%
  rowwise() %>%
  mutate(Diversidad = sum(c_across(ends_with(".X")) > 0, na.rm = TRUE)) %>%
  ungroup() %>%
  group_by(RegionWB) %>%
  summarise(diversidad = mean(diversidad)) %>%
  arrange(desc(diversidad))
Diversidad

# Visualizar
ggplot(diversidad, aes(x = reorder(RegionWB, diversidad), y = diversidad)) +
  geom_col(fill = "forestgreen") +
  coord_flip() +
  labs(title = "Materiales existentes por región", x = "Región", y = "Tipos de recursos consumidos")
```

```{r}
summary(datos)
```

instalacion del paquete scales para quitar los valores con notacion cientifica
```{r}
install.packages("scales")
library(scales)
```


```{r}
Biomasa_region <- datos %>%
  group_by(RegionWB) %>%
  summarise(cantidad = sum(Biomass.x, na.rm = TRUE)) %>%
  arrange(desc(cantidad))
Biomasa_region

ggplot(Biomasa_region, aes(x = reorder(RegionWB, cantidad), y = cantidad)) +
  geom_col(fill = "green") +
  coord_flip() +  # Para que las regiones estén en el eje Y
  labs(
    title = "Biomasa por región",
    x = "Región",
    y = "Biomasa"
  ) +
  scale_y_continuous(labels = comma) + 
  theme_minimal()
```
En el conjunto de datos, las columnas extraidas de la base de datos "Flujos de Materiales Globales" (GMF) que representan flujos de materiales (como biomasa, combustibles fósiles, minerales, etc.). 
Estos flujos pueden ser: 
Positivos → cuando un país produce, importa o acumula biomasa.
Negativos → cuando un país exporta, pierde o consume biomasa.

Entonces, si un país tiene biomasa negativa, y se sumas todos los países de una región, el total puede dar negativo.


```{r}
Energia_region <- datos %>%
  group_by(RegionWB) %>%
  summarise(cantidad = sum(Energía..GWh., na.rm = TRUE)) %>%
  arrange(desc(cantidad))
Energia_region

ggplot(Energia_region, aes(x = reorder(RegionWB, cantidad), y = cantidad)) +
  geom_col(fill = "blue") +
  coord_flip() +  # Para que las regiones estén en el eje Y
  labs(
    title = "Energía por región",
    x = "Región",
    y = "Energía"
  ) +
  scale_y_continuous(labels = comma) + 
  theme_minimal()
```

```{r}
Combustible_region <- datos %>%
  group_by(RegionWB) %>%
  summarise(cantidad = sum(Fossil.fuels.x, na.rm = TRUE)) %>%
  arrange(desc(cantidad))
Combustible_region

ggplot(Combustible_region, aes(x = reorder(RegionWB, cantidad), y = cantidad)) +
  geom_col(fill = "black") +
  coord_flip() +  # Para que las regiones estén en el eje Y
  labs(
    title = "Combustible por región",
    x = "Región",
    y = "Combustible"
  ) +
  scale_y_continuous(labels = comma) + 
  theme_minimal()
```

```{r}
Metal_region <- datos %>%
  group_by(RegionWB) %>%
  summarise(cantidad = sum(Metal.ores.x, na.rm = TRUE)) %>%
  arrange(desc(cantidad))
Metal_region

ggplot(Metal_region, aes(x = reorder(RegionWB, cantidad), y = cantidad)) +
  geom_col(fill = "gray") +
  coord_flip() +  # Para que las regiones estén en el eje Y
  labs(
    title = "Metales por región",
    x = "Región",
    y = "Metales"
  ) +
  scale_y_continuous(labels = comma) + 
  theme_minimal()
```

```{r}
Mix_region <- datos %>%
  group_by(RegionWB) %>%
  summarise(cantidad = sum(Mixed.and.complex.products.nec..x, na.rm = TRUE)) %>%
  arrange(desc(cantidad))

ggplot(Mix_region, aes(x = reorder(RegionWB, cantidad), y = cantidad)) +
  geom_col(fill = "pink") +
  coord_flip() +  # Para que las regiones estén en el eje Y
  labs(
    title = "Productos mixtos por región",
    x = "Región",
    y = "Productos mixtos"
  ) +
  scale_y_continuous(labels = comma) + 
  theme_minimal()
```

```{r}
NoMetal_region <- datos %>%
  group_by(RegionWB) %>%
  summarise(cantidad = sum(Non.metallic.minerals.x, na.rm = TRUE)) %>%
  arrange(desc(cantidad))

ggplot(NoMetal_region, aes(x = reorder(RegionWB, cantidad), y = cantidad)) +
  geom_col(fill = "orange") +
  coord_flip() +  # Para que las regiones estén en el eje Y
  labs(
    title = "No-Metales por región",
    x = "Región",
    y = "No-Metales"
  ) +
  scale_y_continuous(labels = comma) + 
  theme_minimal()
```