---
title: "Regresión logística"
format: html
editor: visual
---

```{r Paquetes}
library(pacman)
p_load("nnet","broom", "tidyverse", 
       "ggplot2", "knitr", "kableExtra",
       "gtsummary", "ggeffects")

```

```{r}
datos <- read.csv("Datos.csv")
head(datos)
```

```{r}
datos$EPI_niveles <- datos$EPI  #Copia para pasar de variable numérica a categoría 
datos$EPI_niveles <- cut(datos$EPI_niveles, breaks=3, labels = c("Bajo", "Medio", "Alto"))

#Convertir estas variables chr a factores
datos$Estres <- as.factor(datos$Estres)
datos$RegionWB <- as.factor(datos$RegionWB)
```


```{r Frecuencias de nivel de estres hídrico por país}
#En lugar de summarize se aplica tally

Estres_x_region <- datos %>%  # Se selecciona la base de datos 
  group_by(RegionWB, Estres) %>%  # Se agrupan los yacimientos por país
  tally()  # Se cuenta el número de registros para cada  grupo
colnames(Estres_x_region) <- c("Region", "Nivel", "Frecuencia")
```

```{r}
ggplot(Estres_x_region, aes(x = Nivel, y = Frecuencia)) +
  geom_bar(
    aes(fill = Region), stat = "identity", 
    position = position_dodge (0.9)
  )
```

```{r}
#Visualizamos dispersión de los datos
datos %>%
ggplot(aes(EPI, RegionWB,colour=EPI_niveles)) +
geom_jitter(height = 0,
width = .1,
show.legend = FALSE) 
```

# Modelo de Regresión Logística Multinomial


Este modelo se basa en la siguiente ecuación
$$ \ln(\frac{P_{N}}{P_{A}}) = β_{0} + β_{1}X_{1} + ... + β_{k}X_{k} $$
En donde se compara la probabilidad de una categoría $P_n$ contra la probabilidad de una categoría de referencia $P_A$, y el lado derecho de la ecuación corresponde al coeficiente de la comparación 
```{r Modelo de regresión}
#Regresión logística multinomial
#Describir el nivel de desempeño ambiental a partir de el flujo de materiales
# u otras actividades económico

#Usando las variables que agregamos
fit_1 <- multinom(EPI_niveles ~ Estres + 
                   ndepositos + 
                   Energía..GWh. + 
                   Forestal..PIB, data = datos)

```

Para interpretar el modelo de regresión logistica se suele trabajar con los OD los cuales se obtienen al despejar el logaritmo la ecuación dada:
$$ \frac{P_{N}}{P_{A}} = e^{β_{0} + β_{1}X_{1} + ... + β_{k}X_{k}}$$

```{r}
OR_1 <- exp(coefficients(fit_1))
```

```{r}
OR_1
```
El modelo 1 tomo como referencia un nivel de EPI bajo con un nivel de estres hídrico Extremely High.

Se puede observar que la mayor probabilidad del modelo corresponde al EPI Alto con un bajo nivel de estres hídrico. Se podría razonar que el EPI y el nivel de estres son inversamente proporcionales, sin embargo también existe una alta probabilidad de que países con alto estres hidrico tengan en EPI alto por lo que se descarta la primera explicación. 

Exceptuando el nivel de estres medio-alto, todos los niveles de estres tienen OD mayores a 1 por lo que tinen mayor probabilidad de explicar el EPI que el nivel base. Las otras variables tienen OD cercanos a uno o menores, lo que indica que tienen menores probabilidades de predecir el EPI que la categoría base.


```{r}
#Flujo de materias primas
fit_2 <- multinom (EPI_niveles ~ Biomass+ 
                    Excavated.earthen.materials..including.soil..nec + 
                    Fossil.fuels + 
                    Metal.ores +
                    Non.metallic.minerals, data=datos)

OR_2 <- exp(coefficients(fit_2))
OR_2
```

Este modelo también usa EPI Bajo como categoría de base. En este modelo todos los OD son iguales o muy cercanos a 1 por lo que todas las variables tienen prácticamente la misma capacidad de predicción.


```{r}
#Flujo de productos
fit_3 <- multinom (EPI_niveles ~ Mixed.and.complex.products.nec.+ 
                    Products.from.fossil.fuels+
                    Products.from.biomass+
                    Products.from.non.metallic.minerals + 
                    Waste.for.final.treatment.and.disposal, data = datos)

OR_3 <- exp(coefficients(fit_3))
OR_3
```
Similar al modelo 2, en el modelo 3 todas las variables se relacionan en la misma medida con la variable dependiente

## Comparando los modelos
```{r}
fit1$AIC
fit2$AIC
fit_3$AIC
#Recordatorio: AIC más pequeño, mejor adaptación a los datos
```

```{r}
# Finalmente se realiza un modelo usando todas las variables
fit_completo <- multinom(EPI_niveles ~ Estres + 
                    Biomass+ 
                    ndepositos + 
                    Forestal..PIB+
                    Energía..GWh. +
                    Excavated.earthen.materials..including.soil..nec + 
                    Fossil.fuels + 
                    Metal.ores +
                    Non.metallic.minerals+
                    Mixed.and.complex.products.nec.+ 
                    Products.from.fossil.fuels+
                    Products.from.biomass+
                    Products.from.non.metallic.minerals + 
                    Waste.for.final.treatment.and.disposal, data = datos)
fit_mejor$AIC
```
Se logra mejorar el AIC por muy poco




