---
title: "Regresión logística"
format: html
editor: visual
---

```{r Paquetes}
library(pacman) #Administrador de paquetes
p_load("nnet", #Modelo logístico multinomial
       "broom","kableExtra", "gtsummary", # ordenar la salida de un modelo
       "tidyverse", "dplyr",  "knitr", #manipulación de datos
       "ggplot2", "ggeffects", #gráficas
       )

```


# Datos
```{r Lectura de datos}
datos <- read.csv("Datos.csv")
head(datos)
```

#Exploración de datos
```{r}
datos$EPI_niveles <- datos$EPI  #Copia para pasar de variable numérica a categoría 
datos$EPI_niveles <- cut(datos$EPI_niveles, breaks=3, labels = c("Bajo", "Medio", "Alto"))

#Convertir estas variables chr a factores

datos$Estres <- as.factor(datos$Estres)
datos$Estres <- factor(datos$Estres, ordered = TRUE, #Ordenar los niveles del factor
                       levels = c("Low (<10%)", "Low - Medium (10-20%)",  
                                  "Medium - High (20-40%)", "High (40-80%)",
                                  "Extremely High (>80%)" ))
datos$RegionWB <- as.factor(datos$RegionWB)

```

```{r Frecuencias de nivel de estres hídrico por país}
#En lugar de summarize se aplica tally

Estres_x_region <- datos %>%  # Se selecciona la base de datos 
  group_by(RegionWB, Estres) %>%  # Se agrupan los yacimientos por país
  tally()  # Se cuenta el número de registros para cada  grupo
colnames(Estres_x_region) <- c("Region", "Nivel", "Frecuencia")
```

```{r Distribución estrés hídrico}
ggplot(Estres_x_region, aes(x = Nivel, y = Frecuencia)) +
  geom_bar(
    aes(fill = Region), stat = "identity", 
    position = position_dodge (0.9)
  )
```

```{r}
#Visualizamos dispersión de los datos
datos %>%
ggplot(aes(EPI, RegionWB,colour=EPI_niveles)) +
geom_jitter(height = 0,
width = .1,
show.legend = FALSE) 
```



```{r}
p_load(GGally)
datos <- datos[-12]
```

```{r Coordenadas paralelas}
ggparcoord(data = datos,
           columns= 11:21,
           groupColumn = "RegionWB",
           scale="center",
           title = "Coordenadas paralelas de Flujos Mundiales")+
  theme(axis.text.x = element_text(angle = 45, hjust = 1))
           
```

# Modelo de Regresión Logística Multinomial

Este modelo se basa en la siguiente ecuación $$ \ln(\frac{P_{N}}{P_{A}}) = β_{0} + β_{1}X_{1} + ... + β_{k}X_{k} $$ En donde se compara la probabilidad de una categoría $P_n$ contra la probabilidad de una categoría de referencia $P_A$, y el lado derecho de la ecuación corresponde al coeficiente de la comparación

```{r Modelo de regresión}
#Regresión logística multinomial
#Describir el nivel de desempeño ambiental a partir de el flujo de materiales
# u otras actividades económico

#Usando las variables que agregamos
fit_1 <- multinom(EPI_niveles ~ Estres + 
                   ndepositos + 
                   Energía..GWh. + 
                   Forestal..PIB, data = datos)

```

Para interpretar el modelo de regresión logistica se suele trabajar con los Odd Ratios (OR) los cuales se obtienen al despejar el logaritmo la ecuación dada: $$ \frac{P_{N}}{P_{A}} = e^{β_{0} + β_{1}X_{1} + ... + β_{k}X_{k}}$$

```{r Obtención Odd Ratios}
OR_1 <- exp(coefficients(fit_1))
OR_1
```

El modelo 1 tomo como referencia un nivel de EPI bajo con un nivel de estres hídrico Extremely High.

Se puede observar que la mayor probabilidad del modelo corresponde al EPI Alto con un bajo nivel de estres hídrico. Se podría razonar que el EPI y el nivel de estres son inversamente proporcionales, sin embargo también existe una alta probabilidad de que países con alto estres hidrico tengan en EPI alto por lo que se descarta la primera explicación.

Exceptuando el nivel de estres medio-alto, todos los niveles de estres tienen OD mayores a 1 por lo que tinen mayor probabilidad de explicar el EPI que el nivel base. Las otras variables tienen OD cercanos a uno o menores, lo que indica que tienen menores probabilidades de predecir el EPI que la categoría base.

```{r}
#Flujo de materias primas
fit_2 <- multinom (EPI_niveles ~ Biomass+ 
                    Excavated.earthen.materials..including.soil..nec + 
                    Fossil.fuels + 
                    Metal.ores +
                    Non.metallic.minerals, data=datos)

OR_2 <- exp(coefficients(fit_2))
OR_2
```

Este modelo también usa EPI Bajo como categoría de base. En este modelo todos los OD son iguales o muy cercanos a 1 por lo que todas las variables tienen prácticamente la misma capacidad de predicción.

```{r}
#Flujo de productos
fit_3 <- multinom (EPI_niveles ~ Mixed.and.complex.products.nec.+ 
                    Products.from.fossil.fuels+
                    Products.from.biomass+
                    Products.from.non.metallic.minerals + 
                    Waste.for.final.treatment.and.disposal, data = datos)

OR_3 <- exp(coefficients(fit_3))
OR_3
```

Similar al modelo 2, en el modelo 3 todas las variables se relacionan en la misma medida con la variable dependiente

## Comparando los modelos

```{r}
fit1$AIC
fit2$AIC
fit_3$AIC
#Recordatorio: AIC más pequeño, mejor adaptación a los datos
```

```{r}
# Finalmente se realiza un modelo usando todas las variables
fit_completo <- multinom(EPI_niveles ~ Estres + 
                    Biomass+ 
                    ndepositos + 
                    Forestal..PIB+
                    Energía..GWh. +
                    Excavated.earthen.materials..including.soil..nec + 
                    Fossil.fuels + 
                    Metal.ores +
                    Non.metallic.minerals+
                    Mixed.and.complex.products.nec.+ 
                    Products.from.fossil.fuels+
                    Products.from.biomass+
                    Products.from.non.metallic.minerals + 
                    Waste.for.final.treatment.and.disposal, data = datos)
fit_mejor$AIC
```

Se logra mejorar el AIC por muy poco


# Análisis multicriterio

El siguiente analisis, TOPSIS, permite ordenar opciones de acuerdo al cumplimiento de criterios favorables o desfavorables
En el ejemplo, se pueden identificar qué paises tienen mayor extracción y exportacion de biomasa junto con su mayor aparte al PIB, serviría para identificar los paises que dependen más de esta actividad y deberian tener sistemas de producción sustentable
```{r Modelo Multicriterio}
p_load("topsis") 

#crear dataframe con las variables de interés y convertir a matriz
matriz <- datos[c(17, 10,11)]
matriz <- as.matrix(matriz)

#Definir vector con el peso o importancia que se le da a cada variable
ponderacion <- c(2,4,4) 

#Definir el comportamiento que cada variable tendrá en el ranking. 
# "-" si se priorizan los valores mínimos y "+" si se busca maximizar la variable 
minmax <-c("-", "+", "-")


multicriterio <- topsis(matriz, ponderacion, minmax) #Código del modelo
multicriterio

ranking <- arrange(as.data.frame(multicriterio), rank)
ranking  # Visualización con el ranking en orden descendente

```

Nota: Si se quisiera incluir el Estres en un analisis multicriterio se tendría que convertir a una variable numérica, con el siguiente código

matriz$Estres <- case_when(
  matriz$Estres == "Low (<10%)" ~ 1,
  matriz$Estres == "Low - Medium (10-20%)" ~ 2,
  matriz$Estres =="Medium - High (20-40%)" ~ 3,
  matriz$Estres == "High (40-80%)" ~ 4,
  matriz$Estres == "Extremely High (>80%)" ~ 5)


